【裁判字號】    90,訴,1660
【裁判日期】    901129
【裁判案由】    房屋稅
【裁判全文】
高雄高等行政法院判決                              九十年度訴字第一六六０號
                              .
  原      告  信義光學股份有限公司
  代  表  人  甲○○  董事長
  訴訟代理人  丙○○○
  被      告  台南市稅捐稽徵處
  代  表  人  乙○○  處長
  訴訟代理人  蔡清泉
              楊秋娥
              陳錦華
右當事人間因房屋稅事件，原告不服台南市政府中華民國九十年六月七日南市法濟字
第二一八０六二號訴願決定，提起行政訴訟。本院判決如左︰
    主  文
原告之訴駁回。
訴訟費用由原告負擔。
    事  實
甲、事實概要：
    緣原告設於台南市○○路二十一號安平工業區內工廠為合法登記之工廠。八十九
    年度房屋稅現況，經被告初核認定：地下一層（倉庫）一二一．一平方公尺、一
    層自用廠房三六六．九平方公尺係供自家工廠使用，按營業減半稅率徵收；二層
    房屋一０一一．九平方公尺係供訴外人恆遠企業股份有限公司（下稱恆遠公司）
    當倉庫使用、三層房屋一六一平方公尺係供作原告辦公室、增建八四．二平方公
    尺係自用廠房、三層鋼鐵造房屋一０七三平方公尺出租予他公司使用，按營業用
    稅率課徵；又一層廠房七三０平方公尺、餐廳二六．七平方公尺、單身宿舍一三
    四．六平方公尺則按非住家用非營業用稅率課徵；另住宅二層三二二平方公尺、
    餐廳三層五五平方公尺、四層五層四三．八平方公尺及樓梯間三三．九平方公尺
    ，則按住家用稅率課徵；依此計算核定原告八十九年度應納房屋稅額共新台幣（
    下同）一九六、三二七元。原告不服，申請復查，經被告核認「原一層廠房七三
    ０平方公尺空置不為使用，已供原告自用倉庫使用外，餘均與被告原核課情形一
    致，惟一層二六．七平方公尺、一三四．六平方公尺分別作為餐廳、單身宿舍使
    用，應改按住家用稅率課徵。」遂以九十年三月十六日南市稅法第一二六八四六
    號復查決定書決定原告八十九年度房屋稅稅額變更為一九四、七四三元。原告猶
    未甘服，提起訴願，經遭駁回，遂提起本件行政訴訟。
乙、兩造之聲明：
一、原告聲明求為判決：
  (一)訴願決定及原處分（含復查決定）均撤銷。
  (二)訴訟費用由被告負擔。
二、被告聲明求為判決：如主文所示。
丙、兩造爭點：
一、原告主張之理由：
  (一)原告為合法登記之工廠，廠房坐落於台南市○○路二一號安平工業區內，被告對
    八十九年度房屋稅部分為自家工廠使用按營業減半稅率、部分因出租予他公司使
    用按營業用稅率，部分因空置不為使用按非住家非營業用稅率、部分住家使用按
    住家用稅率課徵房屋稅，核定合計八十九年度應納房屋稅為一九六、三二七元。
  (二)其中第一層餐廳二六．七平方公尺，單身宿舍一三四．六平方公尺，業經被告復
    查決定改按住家用稅率後，核減應納稅額為一九四、七四三元課徵房屋稅在案。
  (三)另一層房屋面積七三０平方公尺，原出租予案外人恆遠公司，八十八年七月一日
    退租，被告派員實地調查結果，確已退租，乃改按非住家用非營業用稅率課徵房
    屋稅，惟事實上原告自終止租賃後，就自行使用作為倉庫，有照片可稽，並有員
    工吳永欽可證明。衡情而論，一樓廠房為原告公司最好位置，豈有最好位置任其
    閒置之理，自見被告昧於事理之一斑。
二、被告主張之理由：
  (一)按「私有房屋有左列情形之一者，其房屋稅減半徵收：一、．．．二、合法登記
    之工廠供直接生產使用之自有房屋。」「營業用房屋按其現值百分之三課徵之。
    」「依法登記之工廠，其自有供直接生產使用之房屋，按營業用房屋減半課徵之
    。」「住家用房屋按其現值百分之一點三八課徵之。」「私立醫院、診所、自由
    職業事務所及人民團體等非營業用房屋，按其現值百分之二課徵之。．．．」「
    本條例第十五條第二項第二款所稱合法登記之工廠，是指依工廠設立登記規則登
    記之工廠；所稱供直接生產使用之房屋，係指從事生產所必需之建物、倉庫、冷
    凍廠及研究化驗室等房屋。」「房屋空置不為使用者，應按現值依據使用執照所
    載用途課稅，如無使用執照者，按都市計畫分區使用範圍，分別以住家用或非住
    家用稅率課徵。」房屋稅條例第十五條第二項第二款、臺南市房屋稅徵收率自治
    條例第二條、第三條、第四條、第五條及臺南市房屋稅徵收細則第五條、第六條
    定有明文。又「００食品股份有限公司００廠，其增建之廠房部分非屬依工廠設
    立登記規則登記範圍之建物，在未辦理工廠變更登記前，自不得依房屋稅條例第
    十五條第二項第二款減半徵收房屋稅。」另「合法登記之工廠，其部分廠房，於
    空置不為使用期間，既未供直接生產使用，該部分廠房自無房屋稅條例第十五條
    第二項第二款有關合法登記之工廠供直接生產使用之自有房屋減半徵收房屋稅規
    定之適用。」財政部八十四年六月八日台財稅第000000000號暨九十年
    二月二十二日台財稅第０九００四六０一六九號函釋在案。
  (二)經查原告為台南市安平工業區之廠商，依據被告房屋稅籍紀錄表記載，原告於七
    十一年間，向被告申請設立房屋稅籍，其中一層樓房屋，使用別分別為辦公室、
    廠房、倉庫、餐廳、守衛室、宿舍等；七十三年間，又向被告申報增建第二、三
    層樓為倉庫、住家用房屋；八十四年間，依據營業資料通報，其一樓廠房及二樓
    全部出租予訴外人恆遠公司使用；八十六年間，被告辦理房屋稅稅籍清查時，查
    得原告增建三層、四層、五層房屋；八十七年間，被告稅籍清查時，發現原告又
    增建三層鋼鐵造房屋；八十八年八月間，原告因第一層樓原承租人恆遠公司已退
    租，而向被告申請房屋使用情形變更，經被告於八十八年八月二十五日，至現場
    調查結果，該第一層樓除三六六．九平方公尺為自用工廠，按營業減半徵收、一
    ０．五平方公尺為浴廁使用按住家用稅率徵收房屋稅外，其餘七三０平方公尺、
    二十六．七平方公尺、一三四．六平方公尺其使用別分別為廠房、餐廳、單身宿
    舍，因空置不為使用，全部改按非住家非營業用稅率課徵，則本案系爭房屋八十
    九年度課稅現況為：
    供自用工廠使用減半徵收部分為地下一層（倉庫）一二一．一平方公尺、一層
    自用廠房三六六．九平方公尺；按營業用稅率課徵為二層房屋一、０一一．九
    平方公尺（恆遠公司倉庫），三層一六一平方公尺（原告辦公室）、八四．二平
    方公尺（增建自用廠房）、三層鋼鐵造房屋一、０七三平方公尺（增建自用倉庫
    ）；按非住家用非營業用稅率課徵為一層廠房七三０平方公尺，餐廳二六．七
    平方公尺、單身宿舍一三四．六平方公尺；按住家用稅率課徵為二層三二二平
    方公尺（住宅），三層五五平方公尺（餐廳），四層五層四三．八平方公尺及樓
    梯間三三．九平方公尺；合計原告八十九年度應納房屋稅額共一九六、三二七元
    。
  (三)原告於復查申請時主張廠房面積約為六五０坪，僅二五０坪左右出租（營業用）
    ，其餘為自用廠房及住家使用，請求申請更正。為查明本案系爭房屋實際使用情
    形，被告除再於八十九年十月二十七日，現場實地勘查外，並函請台南市政府提
    供原告設立工廠時之廠房配置圖以為參考，而經現場勘查結果，系爭房屋使用情
    形：一層廠房七三０平方公尺原空置不為使用，已供原告自用倉庫使用外，餘均
    與被告核課情形一致，其中一層面積二六．七平方公尺、一三四．六平方公尺使
    用別分別為餐廳、單身宿舍，被告八十八年八月間現場調查時因空置改按非住家
    用非營業用稅率課徵，惟依前揭台南市房屋稅徵收細則第六條「房屋空置不為使
    用者，應按現值依據使用執照所載用途課稅，如無使用執照者，按都市計畫分區
    使用範圍，分別以住家用或非住家用稅率課徵」規定，該部分使用別既為餐廳及
    單身宿舍，則所適用房屋稅率應改按住家用稅率課徵，而原廠房空置不為使用期
    間，依前揭財政部九十年二月二十二日台財稅第０九００四六０一六九號函釋規
    定，既未供直接生產使用，該部分廠房自無房屋稅條例第十五條第二項第二款有
    關合法登記之工廠，供直接生產使用之自有房屋減半徵收房屋稅規定之適用，是
    該部分仍應按非住家用非營業用稅率課徵，餘二層房屋一、０一一．九平方公尺
    依該公司廠房配置圖為合法登記之廠房，但出租予恆遠公司使用，三層一六一平
    方公尺亦為合法登記之廠房，惟供原告辦公室使用；三層增建八四．二平方公尺
    、鋼鐵造房屋一、０七三平方公尺雖供原告自用廠房使用，惟依原告擴廠後廠房
    建築平面圖內記載，並未包含該等面積在內，係非屬依工廠設立登記規則登記範
    圍之建物，在未辦理工廠變更登記前，依前揭財政部八十四年六月八日函釋規定
    ，尚不得依房屋稅條例第十五條第二項第二款減半徵收房屋稅，此部分被告按實
    際使用情形以營業用稅率課徵房屋稅並無違誤不當，是本件經復查結果，原告八
    十九年度房屋稅核定稅額變更為一九四、七四三元。
  (四)按「納稅義務人應於房屋建造完成之日起三十日內，向當地主管稽徵機關申報房
    屋現值及使用情形；其有增建、改建、變更使用或移轉、承典時亦同。」房屋稅
    條例第七條規定在案。查原告於訴願階段及本行政訴訟狀中，一再主張系爭房屋
    一樓自終止出租後即供自行使用，用以組裝機械云云，資為爭議。經查原告於八
    十八年八月十七日，以郵寄申請書方式，向被告申請系爭房屋使用情形變更，其
    所繕具之申請書內容勾選書明：「申請人所有南區○○里○○路二十一號房屋，
    一樓原出租，八十八年七月一日退租，請派員實地調查，准予改按非住家非營業
    用稅率課徵房屋稅。」有申請書影本附卷可稽，被告於八十八年八月十九日收文
    後，於八十八年八月二十五日，派員實地調查，查得系爭一樓房屋係空置不為使
    用，並於八十八年八月二十六日以南市稅財字第一０四七五三號函告知原告：准
    自八十八年九月改按非住家用非營業用稅率課徵房屋稅在案，原告對該課稅處分
    並未提出異議；迨至八十九年十月二十七日，被告因復查而至現場勘查，始查得
    原一層廠房七三０平方公尺供倉庫使用，原告主張一樓未供出租後即自行使用顯
    非事實，且依前揭房屋稅條例第七條規定，系爭一樓房屋使用情形如再有變更，
    即應於變更使用起三十日內向被告申請使用情形變更，原告並未再為申請；按課
    稅之基準應以課稅當時之事實為憑，不能以事後變更之事實而撤銷原處分認定之
    事實，此為當然之理，否則任何人均可於事實認定後變更事實，以求撤銷原處分
    ，政府之課稅處分即無成立之餘地。是以原告欲以事後所攝之照片推翻原存之事
    實，空言主張自行使用，應無可採。
    理  由
一、按「納稅義務人應於房屋建造完成之日起三十日內檢附有關文件，向當地主管稽
    徵機關申報房屋稅籍有關事項及使用情形；其有增建、改建、變更使用或移轉、
    承典時，亦同。」「私有房屋有左列情形之一者，其房屋稅減半徵收：二、合法
    登記之工廠供直接生產使用之自有房屋。」「營業用房屋按其現值百分之三課徵
    之。」「依法登記之工廠，其自有供直接生產使用之房屋，按營業用房屋減半課
    徵之。」「住家用房屋按其現值百分之一點三八課徵之。」「私立醫院、診所、
    自由職業事務所及人民團體等非營業用房屋，按其現值百分之二課徵之。．．．
    」「本條例第十五條第二項第二款所稱合法登記之工廠，是指依工廠設立登記規
    則登記之工廠；所稱供直接生產使用之房屋，係指從事生產所必需之建物、倉庫
    、冷凍廠及研究化驗室等房屋。」「房屋空置不為使用者，應按現值依據使用執
    照所載用途課稅，如無使用執照者，按都市計畫分區使用範圍，分別以住家用或
    非住家用稅率課徵。」房屋稅條例第七條、第十五條第二項第二款及臺南市房屋
    稅徵收率自治條例第二條、第三條、第四條、第五條暨臺南市房屋稅徵收細則第
    五條、第六條定有明文。又「００食品股份有限公司００廠，其增建之廠房部分
    非屬依工廠設立登記規則登記範圍之建物，在未辦理工廠變更登記前，自不得依
    房屋稅條例第十五條第二項第二款減半徵收房屋稅。」「合法登記之工廠，其部
    分廠房，於空置不為使用期間，既未供直接生產使用，該部分廠房自無房屋稅條
    例第十五條第二項第二款有關合法登記之工廠供直接生產使用之自有房屋減半徵
    收房屋稅規定之適用。」亦有財政部八十四年六月八日台財稅第0000000
    00號暨九十年二月二十二日台財稅第０九００四六０一六九號函釋可參。
二、本件原告位於台南市○○路二十一號安平工業區內之工廠，係於七十一年間，向
    被告申請設立房屋稅籍，其中一層樓房屋，使用別分別為辦公室、廠房、倉庫、
    餐廳、守衛室、宿舍等；七十三年間，向被告申報增建第二、三層樓為倉庫、住
    家用房屋；八十四年間，依據營業資料通報，其一樓廠房及二樓全部出租予訴外
    人恆遠公司使用；八十六年間，被告辦理房屋稅稅籍清查時，查得原告增建三層
    、四層、五層房屋；八十七年間，稅籍清查時，又發現原告增建三層鋼鐵造房屋
    ；八十八年八月間，原告因第一層樓原承租人恆遠公司已退租，而向被告申請房
    屋使用情形變更，經被告於八十八年八月二十五日，至現場調查結果，該第一層
    樓除三六六．九平方公尺為自用工廠，按工廠減半徵收、一０．五平方公尺為浴
    廁使用按住家用稅率徵收房屋稅外，其餘七三０平方公尺，二十六．七平方公尺
    ，一三四．六平方公尺其使用別分別為廠房、餐廳、單身宿舍，因空置不為使用
    ，全部改按非住家非營業用稅率課徵；被告遂核認系爭房屋八十九年度房屋稅現
    況為：供自家工廠使用按營業減半稅率部分者為：地下一層（倉庫）一二一．一
    平方公尺、一層自用廠房三六六．九平方公尺；按營業用稅率課徵者為：二層房
    屋出租供恆遠企業公司倉庫使用一０一一．九平方公尺、供原告辦公室使用三層
    一六一平方公尺、增建自用廠房八四．二平方公尺、三層鋼鐵造房屋一０七三平
    方公尺；按非住家用非營業用稅率課徵者為：一層廠房七三０平方公尺、餐廳二
    六．七平方公尺、單身宿舍一三四．六平方公尺；按住家用稅率課徵者為：住宅
    二層三二二平方公尺、餐廳三層五五平方公尺、四層五層四三．八平方公尺及樓
    梯間三三．九平方公尺；合計原告八十九年度應納房屋稅額共一九六．三二七元
    。嗣經被告於原告申請復查後之八十九年十月二十七日，至現場實地勘查，並函
    請台南市政府提供原告設立工廠時之廠房配置圖參考後，認原核一層廠房七三０
    平方公尺空置不為使用者，已供原告作為倉庫使用外，餘均與原核課情形一致，
    惟一層二六．七平方公尺、一三四．六平方公尺分別作為餐廳、單身宿舍使用，
    該部分應改按住家用稅率課徵；被告遂據以作成九十年三月十六日南市稅法第一
    二六八四六號復查決定，將原告八十九年度房屋稅稅額變更為一九四、七四三元
    等事實，有被告房屋稅籍登記表、房屋現值核計表、原告工廠設立許可、變更登
    記等申請書及建物平面圖、廠房配置圖、被告至現場實地勘查之紀錄、復查決定
    書附於原處分卷可稽。揆諸首揭規定及說明，被告復查決定所為原告八十九年度
    應納房屋稅額一九四、七四三元之處分，尚無不合。
三、原告雖主張系爭房屋一樓自終止出租後，即用以組裝機械，供自己工廠使用，應
    改按營業減半稅率課徵云云，並舉現場照片及證人蔡青峰為證。惟按，課稅之合
    法性應以課稅當時之事實狀態為基準。經查，原告曾於八十八年八月十七日，以
    郵寄申請書方式，向被告申請系爭房屋使用情形變更，其所繕具之申請書內容勾
    選書明：「申請人所有南區○○里○○路二十一號房屋，一樓原出租，八十八年
    七月一日退租，請派員實地調查，准予改按非住家非營業用稅率課徵房屋稅。」
    有該申請書影本附卷可稽；被告亦於八十八年八月二十五日，依原告之申請，派
    員實地調查，查得系爭一樓房屋九九六．八平方公尺空置不為使用，因此准自八
    十八年九月改按非住家非營業稅率課徵房屋稅，並於八十八年六月二十六日以南
    市稅財字第一０四七五三號函通知原告各情，亦有原告房屋使用情形變更申請書
    、房屋現值核計表、上開變更稅率通知函影本附於原處分卷足佐。次依房屋稅條
    例第七條規定，系爭一樓房屋如再有變更使用而得改按其他稅率課徵房屋稅情形
    時，亦應由納稅義務人之原告於變更使用起三十日內，向被告申報使用情形變更
    。但查，原告上開變更課稅稅率處分並未提出異議，且於本件核課處分前，亦未
    有再向被告申報使用變更情事。至原告所舉現場照片並未顯示日期，尚難據以認
    定原告於作成處分之時，系爭一樓房屋係供自行使用。另原告所舉證人蔡青峰雖
    證稱：「．．．申請書中稅率勾選為非住宅非營業，未註明係供營業用，申請減
    半稅率可能是公司小姐之誤寫。原告收回廠房後，便作為組裝機器使用。至於八
    十八年八月二十五日被告到現場勘查時，因為房客剛搬走，現場還在作規劃，所
    以是空的。．．．」云云；然縱如證人所言，申請書是公司小姐之誤寫，亦得於
    接獲上開被告南市稅財字第一０四七五三號通知變更稅率函時，提出更正；原告
    既未對被告所為通知函提出更正，直至本件復查程序，始行提主張，顯不足採。
    則被告依本件課稅當時之事實狀態為基準，將該一樓七三○平方公尺廠房部分，
    按非住家非營業稅率課徵，即無違誤。
四、綜上所述，系爭一層廠房七三０平方公尺於本件課稅年度，因不符合首揭房屋稅
    條例第十五條第二項第二款之規定，被告將之按非住家用非營業用稅率課徵，並
    於復查決定時，將供餐廳用之一層二六．七平方公尺及供單身宿舍用之一三四．
    六平方公尺，改按住家用稅率課徵，而改課原告八十九年度應納房屋稅額共一九
    四、七四三元，並無違誤。訴願決定予以維持，亦無不合。原告起訴意旨，非有
    理由，應予駁回。至系爭一樓房屋目前已供自行使用乙節，經被告復查時，再於
    八十九年十月二十七日現場勘查，確認該層廠房七三０平方公尺之現況確供原告
    作為倉庫使用後，已依該查得事實，准自次（九十）年度調整改按營業減半稅率
    課徵，業據被告訴訟代理人於本院準備程序中陳明，且為原告所不爭，附此敘明
    。
五、據上論結，本件原告之訴為無理由，爰依行政訴訟法第一百九十五條第一項後段
    、第九十八條第三項前段，判決如主文。
中      華      民      國      九十    年      十一    月    二十九    日
                                高雄高等行政法院第二庭
                                            審判長法官  高 秀 真
                                            法      官  戴 見 草
                                            法      官  江 幸 垠
右為正本係照原本作成。
如不服本判決，應於判決送達後二十日內向本院提出上訴書狀，其未表明上訴理由者
，應於提起上訴後二十日內向本院提出上訴理由書（須按對造人數附繕本）；如於本
判決宣示或公告後送達前提起上訴者，應於判決送達後二十日內補提上訴理由書（須
附繕本）。未表明上訴理由者，逕以裁定駁回。
提起上訴應預繳送達用雙掛號郵票七份（每份三十四元）。
中      華      民      國      九十    年      十一    月    二十九    日
                                            法院書記官  李 建 霆


司法院資訊處製作；財團法人民間司法改革基金會備份。
